臺灣臺北地方法院民事判決　　　　　　　99年度訴字第5403號
原　　　告　臺北市政府財政局
法定代理人　邱大展
訴訟代理人　張世興律師
被　　　告　史瑞昌　原住新北市.
　　　　　　林裕照　原住臺中市.
　　　　　　蘇淑玲
　　　　　　陳娟娟即陳有德之.
　　　　　　陳婉婉即陳有德之.
前2 人共同
訴訟代理人　林永勝律師
上列當事人間返還不當得利事件，本院於中華民國100年11月29
日言詞辯論終結，判決如下：
    主  文
被告史瑞昌應給付原告新臺幣壹拾伍萬壹仟陸佰陸拾肆元，及自
民國九十九年十一月一日起至清償日止，按年息百分之五計算之
利息。
被告林裕照應給付原告新臺幣拾壹萬仟佰柒拾貳元，及自
民國九十九年十一月一日起至清償日止，按年息百分之五計算之
利息。
被告蘇淑玲應給付原告新臺幣拾壹萬仟佰柒拾貳元，及自
民國九十九年十一月一日起至清償日止，按年息百分之五計算之
利息。
被告陳婉婉、陳娟娟應連帶給付原告新臺幣壹拾貳萬玖仟捌佰陸
拾貳元，及自民國九十九年十一月一日起至清償日止，按年息百
分之五計算之利息。
訴訟費用由被告負擔。
本判決第一項於原告以新臺幣伍萬壹仟元為被告史瑞昌供擔保後
，得假執行。
本判決第二項於原告以新臺幣壹拾萬伍仟元為被告林裕照供擔保
後，得假執行。
本判決第三項於原告以新臺幣壹拾萬伍仟元為被告蘇淑玲供擔保
後，得假執行。
本判決第四項於原告以新臺幣肆萬肆仟元為被告陳婉婉、陳娟娟
供擔保後，得假執行。
    事實及理由
壹、程序方面：
    本件被告經合法通知，被告史瑞昌、林裕照、蘇淑玲未於言
    詞辯論期日到場，被告陳娟娟、陳婉婉未於最後言詞辯論期
    日到場，核無民事訴訟法第386 條所列各款情形，爰依原告
    聲請，由其一造辯論而為判決。
貳、實體方面：
一、原告主張：
    緣坐落臺北市○○區○○段4 小段560 地號土地（下稱系爭
    土地）為臺北市所有，伊為管理機關。被告史瑞昌所有門牌
    號碼臺北市中山區○○○路○ 段42巷22之1 號6 樓建物、被
    告林裕照所有門牌號碼臺北市中山區○○○路○ 段42巷20號
    2 樓建物、被告蘇淑玲所有門牌號碼臺北市中山區○○○路
    ○ 段42巷20號3 樓建物、被告陳娟娟及陳婉婉之被繼承人即
    訴外人陳有德所有門牌號碼臺北市中山區○○○路○ 段42巷
    20號6 樓建物（尚未辦理繼承登記），分別無權占用系爭土
    地8.76平方公尺、18 .1 平方公尺、18.1平方公尺、7.5 平
    方公尺，系爭土地既為臺北市所有，被告等人無權占有系爭
    土地消極減免其應支付使用該土地之代價而受有利益；伊因
    無法占有使用系爭土地而使權益受有損害，為此依民法第17
    9 條之規定請求被告分別給付按系爭土地申報地價年息5 ％
    計算、最近5 年占用期間之土地使用補償金，並聲明：(一)被
    告史瑞昌應給付原告151,664 元，及自99年11月1 日起至清
    償日止，按年息5 ％計算之利息；(二)被告林裕照應給付原告
    313,372 元，及自99年11月1 日起至清償日止，按年息5 ％
    計算之利息；(三)被告蘇淑玲應給付原告313,372 元，及自99
    年11月1 日起至清償日止，按年息5 ％計算之利息；(四)被告
    陳婉婉、陳娟娟應給付連帶原告129,862 元，及自99年11月
    1 日起至清償日止，按年息5 ％計算之利息。(五)願供擔保，
    請准宣告假執行。
二、被告史瑞昌、林裕照、蘇淑玲未於言詞辯論期日到場，亦未
    提出書狀作何聲明或陳述。被告陳婉婉、陳娟娟未於最後言
    詞辯論期日到場，據其前言詞辯論所為之聲明及陳述略以：
    渠等於87年間辦理遺產登記時並無系爭建物資料，故不知系
    爭建物由渠等繼承，並願意與原告和解等語，資為抗辯。
三、經查，本件原告主張上開事實，業據提出土地登記謄本、建
    物登記謄本等證物等件為證，核屬相符。被告史瑞昌、林裕
    照、蘇淑玲既不於言詞辯論期日到場爭執，亦不提出書狀答
    辯以供本院參酌，被告陳娟娟、陳婉婉雖辯稱渠等不知繼承
    系爭建物，願意與原告和解等語，惟對原告上開主張並不爭
    執，是依前開證據，堪信原告之主張為真實。
四、按無法律上之原因而受利益，致他人受損害者，應返還其利
    益；雖有法律上之原因，而其後已不存在者，亦同，民法第
    179 條定有明文。又無權占有他人之土地或房屋，可獲得相
    當於租金之利益為社會通常之觀念，最高法院著有61年臺上
    字第1695號判例可資參照。經查，被告史瑞昌、林裕照、蘇
    淑玲、陳娟娟及陳婉婉占有使用之房屋坐落臺北市所有之系
    爭土地等情，已如前述。被告等人所受利益，與原告所受不
    能使用、收益系爭土地之損害間，顯有因果關係，則原告依
    不當得利之法律關係，請求被告等人給付無權占有系爭土地
    所獲得相當於租金之利益，即屬有據。次按「城市地方房屋
    之租金，以不超過土地及其建築物申報總價額年息10％為限
    」、「第97條、第99條及第101 條之規定，於租用基地建築
    房屋均準用之」、「土地法第97條所謂土地及建築物之總價
    額，土地價額依法定地價目，建築物價額依該管直轄巿或縣
    （市）地政機關估定之價額」，土地法第97條第1 項、第10
    5 條、土地法施行法第25條分別定有明文。而法定地價，依
    土地法第148 條規定，係為土地所有人依該法規定所申報之
    地價，倘土地所有權人聲請登記而不同時申報地價者，以標
    準地價為法定地價，所謂標準地價，即由該管市縣地政機關
    依土地法第152 條或第160 條公告之地價，而土地所有權人
    未於公告期間申報地價者，以公告地價80％為其申報地價，
    惟公有土地則以土地之公告地價為申報地價，免予申報，平
    均地權條例第16條及其施行細則第21條定有明文。又前揭土
    地法第97條所謂年息10％為限，乃指基地租金之最高限額而
    言，並非必須照申報價額年息10％計算之，且尚須斟酌基地
    之位置，工商繁榮程度、使用人利用基地之經濟價值、所受
    利益，彼等關係及社會感情等情事，以為決定。本院審酌系
    爭土地位於臺北市○○○路，鄰近南京西路及中山捷運站，
    生活機能大致良好等情，認被告應返還相當於租金之價額，
    應按土地法第97條規定，以土地及建築物申報總價年息5 ％
    計算為當。再查，系爭土地於93年1 月、96年1 月、99年1
    月之公告地價分別為64,800元、67,100元、70,300元，有臺
    北市公告土地現值及公告地價查詢資料可考（見本院卷第14
    2 至144 頁），依平均地權條例施行細則第21條規定，公有
    土地以公告地價為申報地價，免予申報。被告史瑞昌占用面
    積為8.76平方公尺、被告林裕照占用面積為18.1平方公尺、
    被告蘇淑玲占用面積為18.1平方公尺、被告陳婉婉及陳娟娟
    占用面積為7.5 平方公尺，依前揭標準計算，被告史瑞昌、
    林裕照、蘇淑玲、陳婉婉及陳娟娟於94年9 月1 日起至99年
    10月31日期間，應給付原告相當於租金之不當得利分別為15
    1,664 元、313,372 元、313,372 元、129,862 元（計算式
    參見附表）。
五、綜上所述，原告依民法第179 條規定，請求被告史瑞昌給付
    151,664 元，被告林裕照給付313,372 元、被告蘇淑玲給付
    313,372 元、被告陳婉婉及陳娟娟連帶給付129,862 元及均
    自99年11月1 日起至清償日止，按年息5 ％計算之利息，為
    有理由，應予准許。
六、原告陳明願供擔保聲請宣告假執行，核無不合，爰分別酌定
    相當之擔保金額，予以准許。
七、據上論結，本件原告之訴為有理由，依民事訴訟法第385 條
    第1 項前段、第78條、第390 條第2 項，判決如主文。
中    華    民    國   100    年    11    月    30    日
                  民事第三庭  法  官  林晏如
以上正本係照原本作成
如對本判決上訴，須於判決送達後20日內向本院提出上訴狀。如
委任律師提起上訴者，應一併繳納上訴審裁判費。
中    華    民    國   100    年    11    月    30    日
                              書記官  林秀娥